臺灣雲林地方法院交通事件裁定　　　　96年度交聲字第45號
移
異　議　人
即受處分人　甲○○
上列受處分人因違反道路交通管理處罰條例案件，對於交通部公
路總局嘉義區監理所雲林監理站民國96年2 月27日所為之裁決處
分（處分案號：雲監裁字第72-H0000000A號）聲明異議，本院裁
定如下：
    主  文
原處分撤銷。
甲○○不罰。
    理  由
一、原處分意旨略以：異議人即受處分人甲○○所有車號N5-960
    7 號車，由案外人羅時億駕駛，於民國90年8 月31日經台中
    縣大雅鄉○○路及中清南路5 號前，因「逆向（快車道）行
    駛，因而肇事危險駕駛」，經台中縣警察局以中縣警交字第
    H00000001 號違規單，舉發違反道路交通管理處罰條例第43
    條第1 項第1 款違規，違規通知單由駕駛人羅時億當場收受
    ，異議人未依違規單記應到案日期辦理結案，亦未於裁決前
    向交通部公路總局嘉義區監理所雲林監理站其出陳述，遂於
    96年2 月27日開具雲監裁字第72-H0000000A號裁決書逕寄異
    議人，並於同年3 月1 日送達。異議人不服，於同年月13日
    提出聲明異議云云。
二、聲明異議意旨略以：受處分人遭舉發違規時間為90年8 月31
    日，原處分機關竟遲至96年2 月27日始對該違規案件作出裁
    決，距違規行為之日已逾5 年多之久，顯逾違反道路交通管
    理事件統一裁罰及處理細則第44條第1 項裁決期限之規定，
    且情節重大，難認原處分機關此番延宕有何正當、合理之理
    由，則原處分機關對異議人所為之裁決，顯已違反行政程序
    法第6 條所定之平等原則，而違反情節重大。是其處分，難
    認合法等語。
三、經查：
  (一)異議人即受處分人甲○○所有車號N5-9607 號車，由案外人
    羅時億駕駛，於90年8 月31日經台中縣大雅鄉○○路及中清
    南路5 號前，因「逆向（快車道）行駛，因而肇事危險駕駛
    」，經台中縣警察局以中縣警交字第H00000001 號違規單，
    舉發違反道路交通管理處罰條例第43條第1 項第1 款違規之
    事實，有舉發違反道路交通管理事件通知單影本在卷可稽，
    堪以認定。
  (二)按行政罰之裁處權，因三年期間之經過而消滅。前項期間，
    自違反行政法上義務之行為終了時起算。但行為之結果發生
    在後者，自該結果發生時起算。本法施行前違反行政法上義
    務之行為應受處罰而未經裁處，於本法施行後裁處者，除第
    15條、第16條、第18條第2 項、第20條及第22條規定外，均
    適用之。行政罰法第27條第1 項、第2 項前段及第45條分別
    定有明文。而行政罰法第45條之立法理由明文：「一、法律
    不溯及既往，乃法律適用之基本原則，如認其有溯及既往之
    必要者，即應以法律明白規定，方有所依據，本條即本此原
    則而設。…三、本法施行前違反行政法上義務之行為應受處
    罰而未經裁處者，於本法施行後裁處時，其裁處權時效，除
    非個別行政法律另有規定，依其規定外，均自本法施行之日
    起算。至於有關時效期間之規定，自仍適用本法。」查，道
    路交通管理處罰條例就裁處權時效並無特別規定。是以，在
    行政罰法95年2 月5 日施行後，有關違反行政法上義務行為
    之處罰，應依行政罰法規定辦理無誤。異議人違反行政法上
    義務之行為終了時點，係於90年8 月31日。原處分機關於96
    年2 月27日裁處時，行政罰法已施行，尚難直接適用或類推
    適用行政罰法第27條第1 項規定，認已罹於時效，因而不予
    處罰。然上開行政罰法施行前之法律漏洞，仍應求諸行政法
    上之一般法律原則，以審酌原處分機關之處分是否適法。
  (三)次按時效制度與人民權利義務有重大關係，其目的在於尊重
    既存之事實狀態，及維持法律秩序之安定，與公益有關，須
    逕由法律明定，不得授權行政機關衡情以命令訂定或由行政
    機關依職權以命令訂之，司法院釋字第474 號解釋理由書載
    之甚詳。況國家刑罰權對於死刑、無期徒刑等重罪，尚設有
    追訴權時效制度（刑法第80條以下參照），對於惡性輕微之
    行政罰，如妨害安寧秩序、善良風俗等，亦有社會秩序維護
    法第31條：「違反本法行為，逾二個月者，警察機關不得訊
    問、處罰，並不得移送法院。前項期間，自違反本法行為成
    立之日起算。但其行為有連續或繼續之狀態者，自行為終了
    之日起算」之裁處時效規定，則對於惡性更低之交通秩序罰
    ，豈有放任而永久追訴處罰之理？有鑑於此，行政罰法設有
    時效制度。亦可知公路主管機關對於違反道路交通管理事件
    行為人，其是否行使裁罰權，實不宜久懸不決，而使處罰關
    係處於不確定狀態，致影響人民權益。又按行政行為應受法
    律及一般法律原則之拘束，行政程序法第4 條定有明文；又
    行政行為，應以誠實信用之方法為之，並應保護人民正當合
    理之信賴，行政程序法第8 條亦有明文。而行政行為應以誠
    實信用之方法為之，及需符合信賴保護原則，早為我國學界
    及實務界所肯認，前揭行政程序法有關之規定，係此一原則
    之明文化。所謂誠實信用之原則，係在具體的權利義務之關
    係，依正義公平之方法，確定並實現權利之內容，避免一方
    犧牲他方利益以圖利自己，應以權利人及義務人雙方利益為
    衡量依據，並應考察權利義務之社會上作用，於具體事實妥
    善運用之方法（臺灣高等法院臺南分院95年度交抗字第70、
    255 號裁定意旨參照）。查，本件違規時間90年8 月31日，
    應到案日期為90年9 月15日前，裁決日期則為96年2 月27日
    。是自違規日至裁決日止，經過5 年餘，此有原處分機關所
    提供之違反道路交通管理事件裁決書附卷可稽。此外，原處
    分機關於移送書中坦承「裁決單位人力不足，違規案件數量
    龐大，往往難依前揭細則所定期限裁決完畢」，顯見，此等
    疏失係基於原處分機關之內部事由及國家整體行政權運作，
    而與受處分人無涉，此部分不利益，自應由國家機關承受，
    而不得轉嫁由受處分人承擔。況且，原處分機關亦未舉出遲
    未裁決之合理事證，顯見原處分機關內部並無任何控管舉發
    案件之積極作為，而無正當理由長期任令該等舉發事件處於
    不確定狀態。又本件作成裁決時間與違規時間相隔5 年餘，
    顯已超過行政罰法第27條所規定3 年之裁罰時效，非但行政
    罰裁處權長久處於懸而未決之狀態，且致使受處分人遭受處
    罰機關突襲性之行政罰處分，而蒙受重大之不利益，顯已違
    背人民對於交通裁罰制度之合理信賴，亦與誠實信用原則有
    違，且違反之情節重大。況若處罰機關長時間延宕而未為裁
    決，人民對於違規之事實有爭執時，往往亦因時間之經過，
    致未能即時提出有利之證據，實影響其權益甚鉅。異議人縱
    有其他阻卻違法事由存在，亦因時間經過而難以舉證。是以
    ，處分機關長時間怠於行使裁處權之不利益，應責由其自行
    承擔，要無轉嫁而由人民承受之理。
四、綜上所述，原處分機關對於受處分人之違規行為在違規後約
    5 年餘，始作成本件裁決處分，且其延宕無任何正當理由，
    是依時效制度之法理而適用時效規定，該等行政行為顯非以
    誠實信用之方法為之，即難認適法。聲明異議意旨指摘及此
    ，原處分機關所為裁罰，於法尚有未洽，自應由本院裁定將
    原處分撤銷，為異議人不罰之諭知，以資適法。
據上論斷，應依道路交通案件處理辦法第20條前段，裁定如主文
。
中　　華　　民　　國　　96　　年　　3 　　月　　28　　日
                  交通法庭  法　官  柯志民
以上正本證明與原本無異。
如不服本裁定，應於裁定送達後5 日內向本院提出抗告狀（須附
繕本）。
                            書記官  魏輝碩
中　　華　　民　　國　　96　　年　　3 　　月　　28　　日
